臺灣嘉義地方法院民事判決
110年度訴字第190號
原      告  林俊伯  
訴訟代理人  湯光民律師
複代理人    林家弘律師
            江冠瑩  
被      告  李承翰  

訴訟代理人  李金澤  
被      告  李健瑋  
            李崇成  

            李崇智  
            李崇明  
上列當事人間請求確認通行權存在等事件，本院於民國111年3月
8日言詞辯論終結，判決如下：      
    主  文
確認原告對兩造共有坐落嘉義縣○○市○○段000地號土地，面積249
.76平方公尺，有通行權存在。
被告應容許原告於嘉義縣○○市○○段000地號土地如附圖所示編號
甲部分面積123.41平方公尺之土地鋪設柏油路面之道路，及於該
範圍內之土地上下設置電線、電訊、自來水、瓦斯及污水、排水
管線，並不得為妨害原告通行及安設管線之行為。
訴訟費用由被告負擔。
    事實及理由
壹、程序方面
一、按確認法律關係之訴，非原告有即受確認判決之法律上利益
    者，不得提起之。民事訴訟法第247條第1項前段定有明文。
    所謂即受確認判決之法律上利益，係指法律關係之存否不明
    確，原告主觀上認其在法律上之地位有不安之狀態存在，且
    此種不安之狀態，能以確認判決將之除去者而言，若縱經法
    院判決確認，亦不能除去其不安之狀態者，即難認有受確認
    判決之法律上利益（最高法院52年台上字第1240號判例意旨
    參照）。查原告主張就與被告共有坐落嘉義縣○○市○○段000
    地號土地，面積249.76平方公尺（下稱系爭土地），有通行
    權存在，然被告不同意出具土地使用權同意書，且被告李承
    翰、李健瑋、李崇智、李崇明等人不同意原告以訴訟方式確
    認通行權存在，則本件原告就系爭土地是否有通行權之法律
    關係存在，在原告與被告間即屬不明確，而原告私法上之地
    位有受侵害之危險，且此項不明確得以確認判決予以排除。
    是原告提起本件確認通行權存在之訴，應認有即受確認判決
    之法律上利益，合先敘明。
二、次按訴狀送達後，原告不得將原訴變更或追加他訴。但請求
    之基礎事實同一者、擴張或減縮應受判決事項之聲明者、不
    甚礙被告之防禦及訴訟之終結者，不在此限，民事訴訟法第
    255條第1項第2、3、7款定有明文。本件原告起訴時訴之聲
    明為確認原告對兩造共有系爭土地有通行權存在。被告應容
    忍原告於系爭土地上開設柏油或水泥路面之道路，及於該土
    地上下設置電線、電訊、自來水、瓦斯及污水、排水管線。
    嗣於訴訟進行中，變更聲明為確認原告對兩造共有系爭土地
    ，面積249.76平方公尺，有通行權存在。被告應容許原告於
    系爭土地如嘉義縣水上地政事務所111年1月22日土地複丈成
    果圖（下稱附圖）所示編號甲部分面積123.41平方公尺之土
    地鋪設柏油路面之道路，及於該範圍內之土地上下設置電線
    、電訊、自來水、瓦斯及污水、排水管線，並不得為妨害原
    告通行及安設管線之行為，依上開規定，應予准許。
三、被告李崇成經合法通知，未於言詞辯論期日到場，核無民事
    訴訟法第386條所列各款情形，爰依原告之聲請，由其一造
    辯論而為判決。
貳、實體方面
一、原告主張：
  ㈠於民國103年9月5日，原坐落嘉義縣○○市○○段000地號土地以
    共有物分割為原因為分割登記，並因分割增加同段799之1至
    799之12地號土地（下稱799之1至799之12地號土地）。因分
    割後之土地位於都市計畫之住宅區建築用地，共有人於分割
    時合意將分割後之系爭土地劃設為寬度6公尺私設道路（下
    稱系爭共有物分割契約），俾使分割後各共有人得就所分配
    土地對外聯絡以及為將來合法建築使用。嗣於109年2月22日
    ，原告以買賣為原因取得系爭土地應有部分4分之1及799之1
    2地號土地所有權，並擬在799之12地號土地上建築房屋。系
    爭土地目前巷道狹小，部分土地上亦有嘉義縣水上地政事務
    所110年9月1日土地複丈成果圖所示編號A、B、C部分之磚木
    造建物占用，原告先前曾請建物之事實上處分權人拆除，並
    請系爭土地之共有人出具土地使用權同意書，以供原告申請
    建築，然經同為共有人之被告拒絕出具，並否認原告對系爭
    土地有通行權存在，原告因而尚未拆除占用之建物。
  ㈡系爭土地與799之1至799之12地號土地均自同一筆土地分割而
    出，彼此相毗鄰，且除系爭土地外無其他道路足供裏地對外
    通行，原告所有799之12地號土地倘無法經由系爭土地對外
    聯絡即為袋地，客觀上足認系爭土地確實供799之1至799之1
    2地號土地作為私設道路使用，兩造既為系爭共有物分割契
    約之繼受人即應受拘束。又系爭土地係為符合建築管理規定
    所分割而來，若不設寬度6公尺以上之道路，將使799之1至7
    99之12地號土地之利用嚴重受限，而難以為通常之使用，原
    告所有799之12地號土地如通行系爭土地以達公路，應屬對
    於周圍地損害最少之通行範圍，亦符合通常使用之必要。是
    以，原告主張依系爭共有物分割契約及民法袋地通行權之法
    律關係，擇一請求確認原告對系爭土地，面積249.76平方公
    尺，有通行權存在。
  ㈢原告認為就系爭土地應有通行權存在，同為共有人之被告即
    負有容忍原告通行之義務，因原告將來欲在799之12地號土
    地上建築房屋，自有開設道路之必要，而被告既否認原告就
    系爭土地有通行權，日後恐就開設道路一事再生爭執，足認
    原告就此有預為請求之必要，爰一併請求被告應容許原告於
    如附圖所示編號甲部分面積123.41平方公尺之土地鋪設柏油
    路面之道路。又依建築管理規定以及實際使用房屋狀況，自
    有設置電力、電訊、自來水、瓦斯等管線及污水、排水管道
    之需求，且依現今建築技術，將管線、排水管道與道路範圍
    整合設置之情形，甚為常見，並無技術上之困難，倘於如附
    圖所示編號甲部分面積123.41平方公尺之土地鋪設柏油路面
    之道路，設置電線、電訊、自來水、瓦斯及污水、排水管線
    ，即無須於通行範圍外另行增加周圍土地之負擔，應屬對他
    人土地損害最少之處所及方法。爰依民法第786條第1項規定
    ，原告一併請求被告應容許原告於系爭土地如附圖所示編號
    甲部分面積123.41平方公尺之土地上下設置電線、電訊、自
    來水、瓦斯及污水、排水管線。
　㈣並聲明：　
　  ⒈確認原告對兩造共有系爭土地，面積249.76平方公尺，有
      通行權存在。
　  ⒉被告應容許原告於系爭土地如附圖所示編號甲部分面積123
      .41平方公尺之土地鋪設柏油路面之道路，及於該範圍內
      之土地上下設置電線、電訊、自來水、瓦斯及污水、排水
      管線，並不得為妨害原告通行及安設管線之行為。
　  ⒊訴訟費用由被告負擔。　
二、被告方面：
  ㈠被告李承翰、李健瑋、李崇智、李崇明答辯略以：
　  ⒈系爭土地上本來就有一條路可以通行，當初分割時有同意
      系爭土地要做6米道路使用，但條件是鄰地即同段800之9
      地號土地要開設道路，但條件尚未成就，原告就來要求被
      告無償提供系爭土地供原告使用，甚至埋設管線，實不合
      理。目前系爭土地上有建物，如果開設道路會拆到建物。
      原告應該要跟共有人講清楚，有誠意，然只來講一次就要
      共有人簽使用權同意書，沒有誠意，然後直接提告，故被
      告不同意原告之請求，且本件不符合民法第787、789條之
      要件。
　  ⒉並聲明：原告之訴駁回；訴訟費用由原告負擔。
  ㈡被告李崇成未於言詞辯論期日到場，亦未提出書狀作何聲明
    或陳述。
三、本院之判斷：
　㈠於103年9月5日，原799地號土地以系爭共有物分割契約為分
    割登記，並因分割增加799之1至799之12地號土地。共有人
    於分割時合意將分割後之系爭土地劃設為寬度6公尺私設道
    路。嗣於109年2月22日，原告以買賣為原因取得系爭土地應
    有部分4分之1及799之12地號土地所有權。系爭土地係兩造
    及其他共有人共有，系爭土地北臨嘉義縣太保市北興路，系
    爭土地上有李金木、李天來、李天賜所有如嘉義縣水上地政
    事務所110年9月1日土地複丈成果圖所示編號A、B、C部分之
    磚木造建物占用，李金木、李天來、李天賜同意拆除嘉義縣
    水上地政事務所110年9月1日土地複丈成果圖所示編號A、B
    、C部分之磚木造建物。原告曾請系爭土地之共有人出具土
    地使用權同意書，以供原告申請建築，然被告拒絕出具之事
    實，有土地登記謄本、地籍圖謄本、國土測繪圖資服務雲資
    料、土地使用權同意書、嘉義縣水上地政事務所110年5月5
    日嘉上地登字第1100002770號函及所附分割登記資料、地籍
    異動索引、地上物拆除協議書、照片等件附卷可稽（見本院
    卷第15至33頁、第65至193頁、第198至226頁、第264頁、第
    324至336頁）；並經本院勘驗現場查明屬實，有勘驗筆錄附
    卷可稽，復經囑託嘉義縣水上地政事務所測製110年9月1日
    土地複丈成果圖在卷足憑（見本院卷第316至318頁、第338
    至340頁），且為原告及被告李承翰、李健瑋、李崇智、李
    崇明所不爭執，堪信為真實。
　㈡按共有人於與其他共有人訂立共有物分割之契約後，將其應
    有部分讓與第三人，如其事實為第三人明知或可得而知，該
    分割契約雖為債權契約，仍非不得對第三人發生法律上之效
    力，第三人明示受該分割契約拘束者，尤應繼受該契約之法
    律關係（最高法院104年度台上字第2370號判決要旨參照）
    。依系爭共有物分割契約，原799地號土地共有人於分割時
    合意將分割後之系爭土地劃設為寬度6公尺私設道路，本件
    原告繼受取得原799地號土地分割後之系爭土地應有部分4分
    之1及799之12地號土地所有權，而兩造為系爭共有物分割契
    約之繼受人，明知或可得而知上情，應受拘束，則系爭共有
    物分割契約對兩造發生法律上之效力，兩造應繼受系爭共有
    物分割契約之法律關係。又依系爭共有物分割契約，系爭土
    地係供799之12地號土地對外通行所用，原告依系爭共有物
    分割契約對系爭土地自有通行權。再者，系爭土地現況部分
    鋪設柏油道路，然部分有損壞情形等情，有照片附卷可稽（
    見本院卷第324至336頁），則原告亦有必要鋪設柏油路面之
    道路，以供通行。
　㈢次按土地所有人非通過他人之土地，不能設置電線、水管、
    瓦斯管或其他管線，或雖能設置而需費過鉅者，得通過他人
    土地之上下而設置之。但應擇其損害最少之處所及方法為之
    ，並應支付償金，民法第786條第1項定有明文。查799之12
    地號土地為原告所有，系爭土地為兩造所共有，799之12地
    號土地及系爭土地使用分區為住宅區，有都市計畫土地使用
    分區證明書附卷可稽（見本院卷第262頁），原告所有799之
    12地號土地位於住宅區，將來可供建築房屋使用，應有設置
    電線、水管、瓦斯管或其他管線之正當需要。原告主張：本
    件係在系爭土地如附圖所示編號甲部分面積123.41平方公尺
    之土地上下設置電線、電訊、自來水、瓦斯及污水、排水管
    線等語，此面寬約3公尺，鄰接原告所有799之12地號土地，
    無須於通行範圍外另行增加周圍土地之負擔，核屬損害最少
    之處所及方法。
四、綜上所述，原告依系爭共有物分割契約及民法第786條第1項
    規定，起訴確認原告對系爭土地，面積249.76平方公尺，有
    通行權存在。被告應容許原告於系爭土地如附圖所示編號甲
    部分面積123.41平方公尺之土地鋪設柏油路面之道路，及於
    該範圍內之土地上下設置電線、電訊、自來水、瓦斯及污水
    、排水管線，並不得為妨害原告通行及安設管線之行為，為
    有理由，應予准許。
五、本件事證已臻明確，原告及被告李承翰、李健瑋、李崇智、
    李崇明其餘攻擊防禦方法，經審核結果，均不足以影響判決
    結果，爰不一一論述，附此敘明。
六、訴訟費用負擔之依據：民事訴訟法第78條、第85條第1項前
    段。　　
中　　華　　民　　國　　111 　年　　3 　　月　　22　　日
                          民一庭法　官　黃茂宏   
以上正本係照原本作成。
如對本判決上訴須於判決送達後20日內向本院提出上訴狀。 
如委任律師提起上訴者，應一併繳納上訴審裁判費。 
中　　華　　民　　國　　111 　年　　3 　　月　　22　　日
                                書記官　官佳慧